【裁判字號】    95,重訴,13
【裁判日期】    950817
【裁判案由】    損害賠償
【裁判全文】
臺灣士林地方法院民事判決              95年度重訴字第13號
原      告  甲○○
被      告  丙○○
            乙○○
上二人共同
訴訟代理人  李振華律師
            蔡亞寧律師
            張良律師
上列當事人間刑事附帶民事損害賠償事件，經本院刑事庭移送前
來（本院92年度重附民字第24號），本院於民國95年8 月1 日言
詞辯論終結，判決如下：
    主  文
原告之訴及假執行之聲請均駁回。
訴訟費用由原告負擔。
    事實及理由
一、原告起訴主張：
  (一)被告二人為夫妻，於89年3 月間先後失業，覬覦原告曾於87
    年間交其銷售之2 戶房屋，竟由訴外人鍾雲英先傳達黑道在
    原告住宅出沒之訊息，繼而被告丙○○即出面自稱黑道，向
    原告及其妻恐嚇需索金錢，原告不從，即搗毀原告託售之房
    屋，以暴力砸搶並噴漆「死」字，原告在其暴力摧殘下，除
    遭受物質損失外，精神上更無時無刻受有驚恐與憂慮；詎被
    告乙○○竟謊稱與原告通姦，被告丙○○更以配偶身分對原
    告提出通姦告訴，且企圖以刑事附帶民事訴訟方式詐取原告
    錢財新臺幣（下同）200 萬元，被告乙○○更於原告被訴通
    姦案中作偽證謊稱其有與原告通姦之事實，幸原告被誣告通
    姦之案件，業經臺灣臺北地方法院89年度易字第1865號、臺
    灣高等法院90年度上易字第2010號刑事判決原告無罪確定。
    嗣原告對被告提起恐嚇取財、毀損、誹謗、誣告、偽證等告
    訴，業經檢察官偵查終結，並經判決被告分別犯誣告罪、偽
    證罪（本院92年度訴字第497 號，嗣被告上訴，現於臺灣高
    等法院審理中）。依民法第184 條、第185 條規定，被告對
    原告為共同侵權行為，應對原告之損害連帶負賠償責任。原
    告所受損害如下：
    1.實際財產損失部分：原告所有，坐落於臺北縣汐止市○○
      路○段98號4樓之房屋，遭受被告毀損，恢復原狀費用約80
      萬元；另原告在訴訟期間為保全犯罪現場而空置2棟房屋
      ，受有租金收入之損失，其中臺北縣汐止市○○路○段98
      號4樓房屋，月租12,000元，臺北縣汐止市○○街235號房
      屋月36,000元，預計訴訟定讞約72個月，共計3,456,000
      元；另原告已支出訴訟費用約33萬元，預計至定讞可能再
      支付40萬元。
      以上財產損失共計4,986,000元。
    2.原告因被告誣告、偽證之侵權行為，造成長期激動、失眠
      、體重減輕，每憶及此案，竟會痛極攻心而發抖，更嚴重
      傷害扭曲原告之性格，致生理、心理上有無可挽回之創傷
      ；原告為世新大學教授，在教學、研究及為人上素有清譽
      ，得獎無數，詎被告之誣告、偽證行為引來不肖媒體炒作
      ，導致全球校友交相指責原告及學校，造成原告與學校巨
      大壓力及損害，更影響原告之家庭生活，其等共同侵害原
      告之名譽甚鉅。被告自應連帶給付原告精神慰撫金3,500
      萬元。
  (二)被告誣告、偽證之犯罪，對原告之侵害係陸續提出、不斷發
    生，被告每一次主張或提出證據都是個別的，故原告之損害
    不斷累積，其時效應自損害程度底定，亦即原告遭誣告之案
    件判決定讞後（原告被訴通姦無罪案件係91年3 月4 日定讞
    ）起算；又當初原告告訴被告之罪名僅為「恐嚇、誹謗、毀
    損」，斯時諸多誣告與偽證之事實尚未發生，並不能預告被
    告會持續對原告進行誣告與偽證，故原告於91年3 月19日始
    向士林地方法院檢察署追加對被告誣告及偽證之罪名；從而
    無論自損害事實底定之日即91年3 月4 日起算，抑或原告追
    加誣告、偽證告訴之91年3 月19日起算，原告於92年8 月20
    日行使本件民事損害賠償請求權，均未罹於時效。
  (三)並聲明請求判決：
    1.被告應連帶給付原告39,986,000元，及自起訴狀繕本送達
      翌日起至清償日止，按年息5%計算之利息。
    2.原告願供擔保，請准宣告假執行。
二、被告則辯稱：
  (一)本院92年度訴字第497 號判決被告分別犯有誣告、偽證罪，
    其認事用法均有違誤，被告不服，現仍由上訴法院審理中。
    另原告與被告乙○○是否有通姦事實，僅渠二人知悉，且依
    89年間之社會風氣，已婚婦女斷無杜撰與他人發生性關係情
    事之可能，被告丙○○乍聞其妻自承與原告有染，震驚之餘
    ，當無不信之理，更無找徵信社蒐證必要，原判決以被告丙
    ○○明知被告乙○○所稱與原告有通姦情事不實云云，亦屬
    率斷。被告丙○○主觀上認原告犯有刑法上妨礙家庭罪，為
    維持自己權利，對原告提起通姦告訴，實不該當民法侵權行
    為；而被告乙○○本於其親身經歷出庭結證，係基於刑事訴
    訟法第176 條之1 而為之義務行為，亦不構民法上侵權行為
    。
  (二)原告請求財產損害部分，未據舉證，被告爰予否認；另縱被
    告有侵權行為，原告請求之精神慰撫金亦過高，應予酌減。
  (三)原告之請求權已罹於消滅時效。
  (四)並聲明請求判決：
    1.原告之訴駁回。
    2.如受不利判決，願供擔保請准宣告免為假執行。
三、兩造不爭執之事實：
  (一)被告二人為夫妻，被告丙○○曾以原告與其妻即被告乙○○
    通姦為由，對原告提起通姦告訴，被告乙○○於原告被訴通
    姦案件中亦作證指稱伊與原告有通姦之事實。嗣原告被訴通
    姦案件經臺灣臺北地方法院89年度易字第1865號、臺灣高等
    法院90年度上易字第2010號刑事判決原告無罪確定；另原告
    對被告提起誣告、偽證等告訴，業經本院92年度訴字第497
    刑事案件判決：被告丙○○共同意圖他人受刑事處分，向該
    管公務員誣告，處有期徒刑壹年；被告乙○○於執行審判職
    務之公署陳述時，證人於案情有重要關係之事項，供前具結
    ，而為虛偽陳述，處有期徒刑拾月；嗣經被告上訴，現於臺
    灣高等法院審理中，此業經本院調閱前開刑事卷宗查核屬實
    ，且有起訴狀、臺灣臺北地方法院89年度易字第1865號、臺
    灣高等法院90年度上易字第2010號刑事判決附於本院92年度
    重附民字第24號卷宗可稽。
  (二)原告學歷為博士，職業是大學教授，年收入本薪部分約140
    萬元，另有不定額研究計畫收入約50萬元至200 萬元間（本
    院卷第24頁參照）；及本院卷第55頁至第65頁證物之真正。
  (三)被告丙○○為致理商專國際貿易科畢業，曾任職於和泰汽車
    股份有限公司、溫納廣告事業股份有限公司、藍天電腦股份
    有限公司，現任拇指山建設股份有限公司負責人；被告乙○
    ○為開南商工職業學校畢業，曾任統一大飯店房務部經理、
    亞都大飯店員工、立即購國際有限公司主管；及本院卷第
    66-5頁至第66-9頁證物之真正。
四、本件經兩造整理並簡化之爭點為（本院卷第106頁參照）：
  (一)被告對原告是否有誣告、偽證之侵權行為，並致原告受有損
    害？
  (二)如被告對原告應負侵權行為損害賠償責任，原告之請求權是
    否已罹於消滅時效？
五、原告請求財產損失4,986,000 元部分：
    按附帶民事訴訟，係因犯罪而受損害之人，為請求回復其損
    害，於刑事訴訟程序附帶提起之民事訴訟，故提起是項訴訟
    ，須限於起訴之犯罪事實侵害個人私權，致生損害者，始得
    為之（最高法院23年度附字第248 號刑事判例參照）；又按
    損害賠償之債，以有損害之發生及有責任原因之事實，並二
    者之間，有相當因果關係為成立要件，故原告所主張損害賠
    償之債，如不合於此項成立要件者，即難謂有損害賠償請求
    權存在；又所謂「相當因果關係」，是指依一般經驗法則，
    認為有此行為，通常即足生此種損害者，則行為與結果之間
    即有因果關係，無此行為，必不生此種損害，有此行為，通
    常亦不生此種損害者，即無因果關係（最高法院23年上字第
    107 號、48年台上字第481 號判決參照）。本院92年度訴字
    第497 號刑事判決認定被告被訴恐嚇取財未遂、加重誹謗、
    無故侵入住宅及毀損罪部分，均無相當事證以資證明，而僅
    認定被告丙○○之犯罪事實為：「共同意圖他人受刑事處分
    ，向該管公務員誣告」，被告乙○○之犯罪事實為：「於執
    行審判職務之公署陳述時，證人於案情有重要關係之事項，
    供前具結，而為虛偽陳述」，而分別以誣告罪、偽證罪相繩
    （該刑事判決第1 頁、第13頁分別參照），則原告主張其因
    被告之毀損犯行受有損害，提起刑事附帶民事訴訟請求被告
    連帶賠償，於法已有不合；另原告亦未舉證證明其關於「房
    屋毀損之損失」80萬元、「房屋空置之租金損失」
    3,456,000 元，及訴訟費用支出（含已支出及預計支出部分
    ）73萬元等財產上損害，與被告所犯誣告罪、偽證罪有因果
    關係，自非可逕認原告該部分之請求係被告二人犯誣告罪、
    偽證罪所致之損害；且原告就其財產損失之金額究為若干，
    亦未舉證以實其說，則其請求被告連帶賠償財產上損失
    4,986,000 元，亦乏依據，原告該部分請求應予駁回。
六、原告請求被告連帶賠償精神慰撫金3,500萬元部分：
  (一)按因侵權行為所生之損害賠償請求權，自請求權人知有損害
    及賠償義務人起，二年間不行使而消滅，民法第197 條第1
    項前段定有明文。又民法第197 條所謂知有損害，即知悉受
    有何項損害而言，至對於損害額則無認識之必要，故之後損
    害額變更，於請求權消滅時效之進行並無影響；另關於侵權
    行為損害賠償請求權之消滅時效，應以請求權人實際知悉損
    害及賠償義務人時起算，非以知悉賠償義務人因侵權行為所
    構成之犯罪行為經檢察官起訴，或法院判決有罪為準（最高
    法院49年台上字第2652號、72年台上字第738 號判例參照）
    。
  (二)原告主張被告丙○○誣告部分：經查：被告丙○○係於89年
    6 月22日以原告與其妻即被告乙○○通姦為由，向臺灣臺北
    地方法院檢察署遞交告訴狀，嗣檢察官於89年7 月18日傳訊
    原告及被告二人，並於該偵查期日詢及原告是否有與被告乙
    ○○通姦情事，則至遲原告於89年7 月日18日即知悉該誣告
    之侵權行為已發生，及侵權行為人為被告丙○○之事實；參
    以原告早於89年7 月11日即對被告提起恐嚇、誹謗案件之告
    訴，並於告訴狀中述及「被告等人以告訴人（即原告）身居
    教職，環境保守，且教師多憂讒畏譏，欲以醜聞使告訴人心
    生畏懼而交付金錢，竟以柯女自白方式偽稱其與告訴人間有
    姦情」等語（參見臺灣臺北地方法院檢察署89年度他字第
    2469 號 偵查卷宗，第54頁），及原告所提剪報或網路媒體
    報導原告被訴通姦案件之時間均為89年8 月22日至24日間（
    本院卷第55頁至第61頁參照），可見原告至遲於89年8 月間
    即對「被告丙○○誣告之侵權行為係損及原告名譽，致原告
    受有精神上損害」此一侵權行為之損害，亦有認識，則依前
    開法條及判例意旨，縱原告對「被告丙○○誣告」此一侵權
    行為之損害額為若干尚無認識，惟其消滅時效至遲仍應自其
    89 年8月下旬起算，迄至原告於92年8 月20日提起本件刑事
    附帶民事損害賠償訴訟止，已逾2 年，被告丙○○以原告之
    侵權行為損害賠償請求權已罹於消滅時效為由，拒絕給付，
    自有理由。原告雖主張被告丙○○之誣告行為為連續侵害之
    行為云云，惟被告丙○○「意圖原告受刑事處分，向該管公
    務員誣告」之侵權行為，於其遞交通姦告訴狀後即已完成，
    至檢察署、法院依被告丙○○指述之內容加以偵查、審理，
    尚不能認被告丙○○之誣告行為仍繼續進行中，附此敘明。
  (三)原告主張被告乙○○偽證部分：被告乙○○之犯罪事實，亦
    即本件刑事附帶民事訴訟所應審酌之侵權行為態樣為「於執
    行審判職務之公署陳述時，證人於案情有重要關係之事項，
    供前具結，而為虛偽陳述」。經查：被告乙○○係於89年9
    月19日、89年10月23日，於臺灣臺北地方法院審理原告被訴
    通姦案（89年度易字第1865號）時，具結陳述伊與原告確有
    通姦事實云云；嗣再於90年7 月12日臺灣高等法院審理（90
    年上易字第2010號卷）時，具結而為相同之陳述，上開期日
    原告亦均到庭，業據本院查核前開刑事卷宗屬實。則被告乙
    ○○所為之「偽證」侵權行於90年7 月12日即已完成，且原
    告於被告乙○○最後一次侵權行為時即90年7 月12日，已得
    知侵權行為態樣（即偽證）、行為人（即被告乙○○）及原
    告名譽因此受損之事實。則原告遲至90年8 月20日始提起本
    件刑事附帶民事請求，距90年7 月12日亦已逾2 年，依前開
    法條及判例意旨，被告乙○○提出時效抗辯，拒絕給付，亦
    有理由。
七、綜上所述，被告依侵權行為之法律關係，請求被告連帶給付
    財產上損害賠償4,986,000 元、精神慰撫金3,500 萬元，共
    計39,986,000元，及自起訴狀繕本送達翌日起至清償日止，
    按年息5%計算之利息，即無理由，應予駁回。原告之訴既經
    駁回，其假執行之聲請即失所附麗，應併予駁回。
八、被告既均得以消滅時效完成為由，拒絕負侵權行為損害賠償
    責任，則被告對原告是否確有侵權行為、原告因其等侵權行
    為所受之損害究為若干之爭點，即與判決結果不生影響，即
    無庸一一加以為准駁之論述，附此敘明。
九、據上論結，原告之訴為無理由，依民事訴訟法第78條，判決
    如主文。
中    華    民    國    95    年    8     月    17    日
                  民事第二庭  法  官  王怡雯
以上正本證明與原本無異。
如對本判決上訴須於判決送達後20日內向本院提出上訴狀。
中    華    民    國    95    年    8     月    22    日
                              書記官  陳映羽


司法院資訊處製作；財團法人民間司法改革基金會備份。
